行  政  法  院  判  決                          八十八年度判字第一一三六號
    原      告  乙○○
    訴訟代理人  甲○○
    被      告  財政部臺灣省北區國稅局
右當事人間因綜合所得稅事件，原告不服行政院中華民國八十七年七月三十日台八十
七訴字第三八一九○號再訴願決定，提起行政訴訟，本院判決如左︰
    主  文
原告之訴駁回。
    事  實
緣原告八十年度綜合所得稅結算申報，被告以其漏報取自國防部中山科學研究院（以
下簡稱中科院）之薪資所得計新台幣（下同）二○二、七一○元，乃核定補徵稅額一
○、七四六元，原告不服，就自中科院薪資所得二○二、七一○元部分，申經復查結
果，未准變更，提起訴願、再訴願，均遭決定駁回，遂提起行政訴訟。茲摘兩造訴
辯意旨於次：
原告起訴意旨及補充理由略謂：一、系爭所得（品位加給、技術加給部份）應免徵所
得稅：（一）按民國五十五年中華民國政府最高當局（蔣故前總統中正先生）鑑於國
際情勢日緊，國防科技必須力求自主，以使國家屹立不搖，遂根據動員戡亂時期臨時
條款第四條戡亂時期本憲政體制授權總統得設置動員戡亂機構，決定動員戡亂有關大
政方針。第五條總統為適應動員戡亂需要，得調整中央政府之行政機構、人事機構及
其組織所授予的權力，創立中山科學研究院，並依據憲法第一百六十五條國家應保障
教育、科學、藝術工作者之生活，並依國民經濟之發展，隨時提高其待遇（以下簡稱
憲法第一百六十五條），第一百六十六條國家應獎勵科學之發明與創造，保護有關歷
史、文化、藝術之古蹟、古物（以下簡稱憲法第一百六十六條），第一百六十七條國
家對於左列事業或個人，予以獎勵或補助．．．三、於學術或技術有發明者。．．．
（以下簡稱憲法第一百六十七條第三項）為法源，核予中科院非軍職員工部份所得（
即品位加給、技術加給）免徵所得稅之租稅優惠，並稍為彌補軍文職人員（至今軍官
品位加給仍為免稅）同工不同酬之憾，並為網羅滯留海外人才，歸國效命之有利因素
。以憲法為國家之根本大法，第一百七十條法律與憲法牴觸者無效之法定鐵則，原告
據此主張被告機關及其上級督導機關財政部引用稅捐稽徵法第二十一條第一款追課五
年稅之處分事件顯然無效。蓋部分免稅突然轉為全部所得皆為應稅所得，實為實質的
降低待遇措施，自難謂無牴觸憲法第一百六十五條依國民經濟之發展，隨時提高其待
遇之保障。就中科院之命名、創立時之背景動機、及三十餘年的發展成就（IDF 戰鬥
機、雄蜂、天弓、天劍等飛彈及其他可公開或不可公開之成就、各級研究人員之研究
心得皆存於本院圖書館中可供鈞院查證），自有憲法第一百六十五條、第一百六十六
條、第一百六十七條第三項之適用，應為無可置疑之事實。（現今之人事行政局即為
動員戡亂機構最佳例證。）（二）再按「個人之綜合所得總額，以其全年左列各類所
得合併計算之．．．第三類：薪資所得．．．凡公、教、軍、警、公私立事業職工薪
資及提供勞務者之所得：薪資所得之計算，以在職務上或工作上取得各種薪資收入為
所得額。前項薪資包括：薪金、俸給、工資、津貼、歲費、獎金、紅利、各種補助費
及按月或按年分期給付之退休金或養老金．．．。」為所得稅法第十四條第一項第三
類所明定。同法第四條第八款「左列各種所得，免納所得稅．．．八、中華民國政府
或外國政府，國際機構、教育、文化、科學研究機關、團體，或其他公私組織，為獎
勵進修、研究或參加科學或職業訓練而給與之獎學金及研究、考察補助費等。但受領
之獎學金或補助費，如係為授與人提供勞務所取得之報酬不適用之」中之但書規定，
顯然為德不彰，牴觸憲法第一百六十七條國家應獎勵科學之發明與創造．．．第一百
六十七條第三項．．．於學術或技術有發明者．．．之保障。試問如沒有經年累月實
驗證明，再放大架設等實際勞務（心）之提供，何來科學之發明與創造，學術與技術
之發明（中科院有足夠的例證，可供鈞院查證），原告據此主張，系爭之中科院代表
國家所核予國防科技人才之品位加給（技術加給），不論發放之形式如何，皆有憲法
第一百六十六條、第一百六十七條所明定獎勵措施所引伸出租稅優惠之免稅規定之適
用。二、政府機關對人民之信賴應予保護：（一）又按「機關之間對法條施行若有爭
議，在爭議未確定前，如對人民權益有所影響，應選擇對人民最有利之方法為之」。
此法治國家行政權作用時之基本原則下，為避免侵害人民的權利，依應為之當然限制
。況且，如果其中之一機關施行之結果是對人民有利之受益處分，且其依據是之前即
已核定所為之行政命令或機關與人民簽訂契約時即為之固有宣示，則縱或與其他機關
間有爭議，最後結果如何，也不能因此否認原有之受益結果，加以追回，或有追回之
必要時，亦應由做成受益決定之機關代為負擔。而此行政作用上之限制，是基於基本
法理「誠信原則」，乃衍伸至行政法上即為「信賴保護原則」及「不溯及既往原則」
之原理而生，以避免人民對國家法治之不信任，而導致其他惡劣之後果（參鈞院七十
年度判字第九七五號、七十一年度判字第一一一○號、七十九年度判字第二○九五號
行政法院裁判要旨）。（二）故公法之爭訟，應有右述「信賴保護原則之適用」（參
鈞院七十六年判字第四七四號判決），蓋不管行政機關之決定是否合法，除了重大且
明顯之瑕疵或其違法係可歸責於納稅義務人外，行政機關之行為一經表露於外，人民
通常會對其所造成「法律狀態」之存續寄以信賴，並依之作為行為依據，此種依據信
賴，應受保護，否則人民將生活於一不確定之法律狀態中。(1)查本案品位加給（或技
術加給）應否課徵所得稅，在民國六十八年財政部雖擬具辦法於六十八年十一月八日
台六十八財字第一一二○四號報行政院函准備查在案，並以台財稅第三八五○一號函
復國防部；國防部及中科院秉此遵循往例，就系爭所得仍依憲法第一百六十六條、第
一百六十七條所衍伸出的租稅優惠獎勵措施（即所得稅法第四條第八款，非但書部分
）認定為免稅所得，因此並未開立扣繳憑單於原告。甚者，稅捐稽徵機關逐年審閱中
科院相關之會計資料，對系爭金額未予扣繳乙節，皆認同中科院之主張，未予置喙，
可證稅捐稽徵人員亦認定該所得為研究補助費。就所得稅法第九十五條稽徵機關應隨
時調查扣繳義務人對於有關扣繳報告是否確實，並督促依照本法規定扣款繳納所授於
稅捐稽徵人員法定稽徵認定權責，從民國五十五年中科院創立以至民國八十年長達二
十五年的認證下，原告據此認為就領受自中科院代表國家所核予品位加給（技術加給
）免稅待遇之法定效力生效，為無可置疑之事實，信賴保護原則亦因而確立。(2)再就
財稅機關之作為以觀，除前項所述外，財政部賦稅署於八十年一月四日就納稅義務人
所提出中科院非軍職人員薪資未盡合理之建言，移交桃園縣稅捐稽徵處查明，經該處
大溪分處派員調查瞭解，結果略以：「據中科院稱其員工薪資係分本俸及品位加給（
技術加給）兩部分，本俸依法課稅。至品位『技術』加給依所得稅法第四條第八款規
定為研究補助費，依法免納所得稅。」並函復納稅義務人略以：「中科院員工研究（
技術）加給，係政府為獎勵科技人員科技研究工作之研究補助費，此研究補助費台端
建議應改成單一薪俸核課綜合所得稅，以健全所得稅制，此案俟所得稅法修正時將一
併建議上級單位參採」。本案系爭所得依上開所陳，迨至民國八十年稅捐稽徵機關仍
視為免稅所得。(3)溯自八十一年七月一日財政部台灣省北區國稅局成立，對中科院給
付之「品位加給」與「技術加給」究竟可否適用所得稅法第四條第八款規定免課所得
稅，認滋生疑義，乃於八十二年四月十五日北區國稅三第八二○○七三○七號函財政
部建議「考量中科院薪給制度對研究補助費性質之加給未按個案給付，致應列入課稅
範圍之因素，採不溯既往原則；明定自八十二年度起，中科院非軍職人員研究補助費
性質之品位（技術）加給均應列入薪資所得扣繳範圍，並應依法申報綜合所得稅。」
以1.政府機關乃屬一體，尚不得因編制之改變，而否認前者作為，是以在未有新函令
發布前，自不因應編制之改變，肆意將免稅所得列為應稅所得。2.又北區國稅局亦坦
承系爭品位加給（技術加給）究竟是否合於免稅要件滋生疑義。3.再就北區國稅局於
該函中亦建議「採不溯既往原則；明定自八十二年度起．．．」依右述足證財稅機關
亦認定系爭品位加給（技術加給）為免稅所得，政府對於人民信賴應予保護。三、其
他有利原告之見解：（一）又李總統在八十四年十月十二日裁示「中山科學研究院文
職員工『品位加給』及『技術津貼』所得稅追繳案，財稅單位對法律的引用，不宜因
時而異，以溯及既往的方式，追課亦有不妥，本案涉及人數眾多波及層面甚廣，甚可
能衍生之社會問題，應予重，希行政院相關單位儘速妥善處理，以免影響政府威信
及當事人權益。誠哉斯言，中華民國憲法保障人民之權利義務不會因時而異，追課五
年，李總統亦認屬不妥，影響政府威信及當事人權益。縱然不為原告權益計，亦得為
國家科技發展長遠計，並非全然免稅的租稅優惠制，是為中科院吸收優秀新血輪，永
續發展的不二法門；試問無天弓飛彈之順利部署，豈有美製愛國者飛彈之獲得，無雄
蜂飛彈已巡弋海疆，美製魚叉飛彈又豈易獲得，台海和平因而確保不少，或明或暗之
全民利益福祉，斷非一億餘元的區區稅收所得所可比擬。被告機關基於職掌欲追課此
一億餘元稅收本無可厚非，但其缺乏二位蔣故總統之眼光與胸襟，以另類思維來思考
，顯然又不符國家整體利益之要求，有因小失大之譏。（二）又訴願法第十九條：「
訴願就書面審查決定之，必要時，得為言詞辯論。」第二十六條：「各機關辦理訴願
事件，應設訴願審議委員會，組成人員以熟諳法令者為原則，其中社會公正人士、學
者、專家不得少於訴願審議委員會成員三分之一規定，原告認為此案牽連甚廣，行政
院及財政部所屬訴願委員會未召開言詞辯論，亦有失公允。（三）再則中科院組成工
作分子約類分為軍官及文職人員，文職人員又細分為文官、科技聘僱、技術員、行政
聘僱、僱工五類，其中軍官、文官、科技聘僱皆同領受品位加給（是故中科院的軍官
較非在中科院任職之軍官多領了一筆品位加給），但軍官的品位加給至今仍是免稅，
而文官、科聘人員的品位加給如不能免稅，將導致同工不同酬的不平衡心理產生，而
損及研發成效，是為當時層峰核予品位加給、技術加給免稅的另一主要考量之因素。
（四）聯合報八十七年二月二十六日報導：今年起中小學教師之課後輔導、暑期藝術
活動所得，要開始繳納所得稅。（賦稅署長王得山表示，過去財政部不瞭解中小學教
職員有政府發放薪資以外的所得，最近有人向財政部查詢，財政部在研究稅法規定後
，發現這類所得並不是稅法規定之免稅範圍，因此發布新解釋令，並且由今年起適用
。）檢視此篇報導，原告赫然發現財稅單位並未就另發現應徵之稅捐者，依法應補徵
教職員五年漏稅額並予於處罰，僅以「不瞭解」一詞帶過，另外軍醫除軍餉免稅外，
在軍醫院執業的加給均需繳稅，而中科院軍職員工除軍餉外，其研究加給（品位加給
）亦可免稅賦（鈞院可向中科院主計部門查明）。此種不公平的現象，顯示財稅單位
嚴重違法失職，圖利特定階層人士。（五）自立晚報八十七年五月二十三日報導中科
院的成立創始，及現今面臨的困境，追課品位（技術）加給所引起抗爭事件，十分詳
實，其中提及中科院是由蔣介石總統一聲令下而創立，顯然一般輿論亦承認中科院的
創立，來自於動員戡亂時期所賦於總統權利而成立的研發機構，其享有免稅之租稅優
惠待遇，是可以推論而得。四、綜合上述，原告等認定中山科學研究院就其命名、成
立背景及動機、三十年來的研發成就，自有憲法第一百六十五條、第一百六十六條、
第一百六十七條規定之適用，復經稅捐稽徵人員依所得稅法第九十五條所授與法定認
證權利，歷經二十五年的認證（有監察院的調查報告可證），國防部及中山科學研究
院代表國家所核予中科院非軍職員工品位加給（技術加給）免稅的法律效力為已確立
。以政府本屬一體，對於人民之承諾有不可不履行而分割承擔責任的義務；縱或認為
原先之承諾有更改之必要時，亦必採不溯既往之原則，不宜追課，以免有損政府威信
及當事人權益，況且所得稅法第四條第八款但書規定有牴觸憲法第一百六十六條國家
應獎勵科學之發明與創造．．．之規定，試問如果沒有經年累月的實驗驗證再實際放
大架設為工廠的實質勞務（心）提供，何來科學之發明與創造，學術與技術之發明呢
﹖由部分免稅的待遇，變為全部所得皆為應稅所得，是為降低待遇之措施又牴觸憲法
第一百六十五條．．．並依國民經濟之發展，隨時提高其待遇之保障；憲法第一百七
十條法律與憲法牴觸者無效，中央法規標準法第十一條法律不得牴觸憲法，命令不得
牴觸憲法或法律，下級機關訂定之命令不得牴觸上級機關之命令的規定，足證財稅機
關引用所得稅法第四條第八款中但書規定及稅捐稽徵法第二十一條第一款之述欲追
課中科院非軍職員工受領自國防部及中科院代表國家所核予之品位加給（技術加給）
免稅部份之所得稅，有不能適用之爭議。五、系爭所得應為免稅所得。中華民國八十
七年七月一日起中科院非軍職人員適用勞動基準法以前，國防部是以軍事審判法「第
三條左列各款之人，視同現役軍人：一、陸海空軍所屬軍用文職人員及專任聘僱人員
。二、文職公務員兼任軍職，於戰時負有作戰任務，而犯陸海空軍刑法或其特別法與
軍事有關者之罪者。三、．．．。」來規範中科院所有非軍職員工之所有行為（蓋中
科院每當研發完成一新式武器移交三軍時，必須與現役軍人聯合演習），一以驗證武
器性能，二以教導國軍官兵操作技巧，甚或於民國八十五年中共以Ｍ族飛彈對台灣進
行實彈實射恐嚇時，中科院非軍職人員即被同現役軍人，奉派至金門等各防禦陣地
，操作各種新式武器，執行正作戰任務，就權利及義務須相對分擔及分享之原則而
言，國家對於中科院非軍職員工不能祇要求其單純盡義務而不給予其應享之權利而有
奴役國防高科技人才之嫌。所以國防部和中科院明白這種道理，更為彌補軍文職人員
同工不同酬而避免奴役之實，遂在民國六十八年財政部以台財稅第三八五○一號函授
權國防部及中科院自行認定非軍職員工之品位加給「技術加給」課稅徵免原則時，作
出依憲法第一百六十五條、第一百六十六條、第一百六十七條所明定獎勵措施所引伸
出的所得稅法第四條第八款非但書部分及以軍事審判法第三條「視同現役軍人」之規
定，而比照所得稅法第四條第一款現役軍人之薪餉免稅之條文，核給非軍職人之品位
加給（技術加給）部分免稅之待遇。以杜奴役國防高科技人才之口實。何況所得稅法
第四條第八款但書部分有牴觸憲法第一百六十條、第一百六十七條之爭議，亟待申請
大法官會議釋憲釐清，所以中科院非軍職員工品位加給（技術加給）的免稅基礎是有
堅實之法律依據的；縱然為稅賦公平起見，必須取消免稅待遇，亦應當準用軍人之起
課標準，同步實施，更免於追課五年之所得稅，方為合理、合於法治。六、政府對於
人民之施政應符合公平原則。更有甚者，財政部就與中科院非軍職員工免稅性質雷同
之中、小學教師課外課輔所得之起課作為，竟採用不同之標準，硬是以「基於信賴與
保護原則」曲於維護，不往前追溯追課中、小學教師五至七年課外課輔所得，顯然有
違憲法第七條「中華民國人民、無分男女、宗教、種族、階級、黨派，在法律上一律
平等」之保障，實難於令原告心服。七、就大院八十七年度判字第二○一九號判決理
由事項，對原告有利之部分，及行政命令生效日期之規定未參酌民國七十八年四月二
十九日行政院台八十七規字第一○九○四號函釋規定辦理，仍維原判，顯有違誤，而
提出原告免於追課五年稅之補充主張。復依稽徵機關之答辯：『況財政部台灣省北區
國稅局於八十二年間派員前往中科院調查瞭解結果，其支付中科院非軍職人員之品位
加給及技術津貼確係按月給付方式，復經中科院．．．等語。足見中科院給付非軍職
人員之品位加給及技術津貼之所得屬經常性補助費云云；其中明顯述及稽徵機關承認
系爭品位加給及技術津貼為經常性研究補助費，則依第四條第八款之規定自屬免稅範
圍。又如依所得稅法第十四條第一項第三類「薪資所得．．．及依第四條規定免稅之
項目不在此限。」之規定，復無扣繳憑單，原告當年自不負申報義務。八、依大院判
決八十七年度判字第二○一九號判決主文理由事項：「而首揭所得稅法之規定也一直
未變，僅補充解釋該稅法之行政院及財政部函函釋變更．．．』（如附件二）明確表
示大院之評事亦同意財政部六十八台財稅三八五○一號及行政院八十四台財三七○○
七函確為補充法律解釋。並且由徵免原則變更為徵稅確立，則依行政院七十八年四月
二十九日行政院台七十八規字第一○九○四號函第二項『至如行政機關本於職權就法
規條文未規定事項所作補充規定，應自補充規定下達日生效，亦經本院七十一年三月
二十四日台七十一財字第四五四七號函釋有案．．．』之規定；本件系爭品位加給、
技術津貼遲至八十四年台財三七○○七號函始補充解釋確立應予繳稅，自不應產生追
溯問題，合該指明。九、被告違反所得稅法第九十四條第一項之規定，直接向原告納
稅義務人補課五年所得稅實屬不當，按所得稅法第九十四條第一項「扣繳義務人於扣
繳稅款時，應隨時通知納稅義務人，並依本法第九十二條之規定，填具扣繳憑單發給
納稅義務人，如原扣稅額與稽徵機關核定稅額不符時，扣繳義務人於繳納稅款後，應
將溢扣之款退還納稅義務人；不足之數由扣繳義務人補繳，但扣繳義務人得向納稅義
務人追償之。」明白規定扣繳義務人中科院主辦會計，有先行代納稅義務人繳納之義
務。固然同法有第八十九條扣繳義務人未履行扣繳責任，而有行蹤不明或其他情事，
致無從追究者，稽徵機關得逕向納稅義務人徵收之的述。卻完全不適用於中科院非
軍職員工五年補課稅案中，其理至明，因為中山科學研究院為國家機關，扣繳義務人
承命行事，不敢稍有潛越，復有國防部、行政院等上級機關可資追究。所以財政部及
其所屬各區國稅局，直接向中科院非軍職員工強行追課五年稅之處分，顯然有違所得
稅法法定之程序正義。十、財政部民國六十八年台財稅三八五○一號函徵免原則，行
政院台八十四財三七○○七號函補充規定，明顯變更人民之權利、義務者，有牴觸中
央法規標準法第五條、第六條之爭議，復未遵第七條．．．並即送立法院之規定，亦
明顯有違程序上之正義。十一、就稅法而言，稅捐稽徵法為規範所有稅法（關稅及礦
稅除外）之稽徵程序，相對於所得稅法單就個人綜合所得稅法及營利事業所得稅所為
單純規範而言，則稅捐稽徵法為稅法之普通法，所得稅法為所得稅之特別法，無可置
疑。所以就中央法規標準法第十六條「法規對其他法規所規定之同一事項而為特別之
規定者，應優先適用之，其他法規修正後，仍應優先適用。」特別法優於普通法律定
原則，顯然稅捐稽徵法第二十一條第一項第一款、第三款之規定，有不能凌越所得稅
法第九十四條、第八十九條第二項之效力。十二、綜上所述，財政部及其所屬各區國
稅局認事用法顯有不當，補課對象應為中山科學研究院及上級機關國防部、行政院，
而不是非軍職員工。請鈞院將原處分、復查決定、訴願決定及再訴願決定均撤銷等語
。
被告答辯意旨略謂︰一、按「左列各種所得，免納所得稅，．．．八中華民國政府或
外國政府、國際機構，教育、文化、科學研究機關、團體、或其他公私組織，為獎勵
進修、研究或參加科學或職業訓練而給與之獎勵金及研究、考察補助費等。但受領之
獎學金或補助費，如係為授與人提供勞務所取得之報酬，不適用之。」「一凡依職級
按月定額發給者，應屬各該研究人員之薪資所得，應於給付時依法辦理扣繳，所得人
並應於年度結算申報時合併申報課稅。二如係按研究計畫個案給付、並非通案按職級
按月給付者，則為研究補助費，依法可免納所得稅。三如屬第一種情形，中科院以往
未依法扣繳，所得人以往年度亦未申報納稅者，應即請中科院轉知各所得人自行向稽
徵機關補報並補繳應納稅款，可免予處罰，自六十九年一月起，中科院應於給付時依
法扣繳，所得人應於每年終後合併申報綜合所得稅。四本案經報奉行政院六十八年十
一月八日台六十八財第一一二○四號函准予備查在案。」「中科院給付非軍職人員「
科技品位加給」暨「技術津貼」之所得稅徵免原則，仍請依本部六十八年十一月三十
日台財稅第三八五○一號函辦理。」分別為所得稅法第四條第八款所規定及財政部六
十八年十一月三十日台財稅第三八五○一號函、八十四年八月十四日台財稅第八四一
六四一四一八號函釋有案。次按「中科院給付非軍職人員之科技品位加給暨技術津貼
，免扣繳所得稅一案，與現行法令規定不合，奉示：本案應依法課徵所得稅；至追課
以往年度所得部分，請洽商財政部妥為處理．．．。」復為行政院秘書長八十四年十
月十七日台八十四財三七○○七號函釋在案。二、經查中科院之預算雖分別依計畫編
列人事費支應其員工之各項給與，但實際上領受「科技品位加給」或「技術津貼」之
非軍職人員，無論配屬之單位或參與不同計畫，悉依該院所訂「科技人員品位加給支
給標準表」、「技術員薪給標準表」之等級，每月按級定額領取「科技品位加給」或
「技術津貼」。該院與其聘僱人員之約定事項亦載明所指薪給，除實物代金及眷補費
外，包括全部給與，是以該院非軍職人員所領受之「科技品位加給」或「技術津貼」
，核屬其因提供勞務所取得之報酬，另本局於八十二年間曾派員前往該院現場瞭解結
果，該院支付非軍職人員之「科技品位加給」及「技術津貼」係採按月給付方式，是
依前揭法條及函釋規定，原核定以系爭薪資所得（研究補助費或品位加給）二○二、
七一○元，併課當年度綜合所得額，核定應補稅額一○、七四六元，要無不合，請予
維持。三、至原告主張於申報所得稅時，即依當年度扣繳憑單誠實申報，原處分機關
怠於事實之認定，而在認定標準未明確前，追溯補徵系爭所得之綜合所得稅，實有悖
依法課稅原則乙節；按財政部六十八年十一月三十日台財稅第三八五○一號函釋，中
科院發給研究人員之研究加給依職級按月定額發給者，應屬各該研究人員之薪資所得
，應於給付時應依法辦理扣繳，所得人並應於年度結算申報時合併申報課稅，並自六
十九年一月起適用。是「品位加給」屬薪資所得應合併申報課稅已臻明確，原告主張
顯係對法令之誤解。四、另主張稅捐稽徵人員逐年審閱中科院相關之會計資料，對系
爭金額未予扣繳，均未予置啄，顯證同意中科院對該所得性質認定為研究補助費，屬
免稅範圍乙節，查就中科院系爭「品位加給」或「技術津貼」是否依法扣繳、申報情
事，於本局成立前即八十年元月間經桃園縣稅捐稽徵處大溪分處去函中科院請依法辦
理，本局成立後亦先後多次函請中科院提示資料供核，此有本局大溪稽徵所八十三年
一月二十二日北區國稅大溪審第00000000號等函件可稽，是原告主張委無足
採。且按現行所得稅法對此相關之規定條文，係於民國五十二年制訂迄今，對系爭「
品位加給」及「技術津貼」應依法課徵所得稅之規定並未修正，本局依所得稅法規定
補徵八十年度綜合所得稅，依法並無不合，請予維持。五、綜上論述：原處分及所為
復查、訴願、再訴願決定並無違誤，請駁回原告之訴等語。
    理  由
按中華民國政府或外國政府，國際機構、教育、文化、科學研究機構、團體，或其他
公私組織，為勵進修、研究或參加科學或職業訓練而給與之學金及研究、考察補
助費等所得，免納所得稅。但受領之學金或補助費，如係為授與人提供勞務所取得
之報酬，不適用之，為行為時所得稅法第四條第八款所規定。又凡公、教、軍、警、
公私事業職工薪資及提供勞務者之所得，為薪資所得，該項所得之計算，以在職務上
或工作上取得之各種薪資收入為所得額；前項薪資包括薪金、俸給、工資、津貼、歲
費、金、紅利、各種補助費及按月或按年分期給付之退休金或養老金。但為雇主之
目的，執行職務而支領之差旅費、日支費及加班費不超過規定標準者，及依同法第四
條規定免稅之項目，不在此限，復為同法第十四條第一項第三類所明定。本件原告八
十年度綜合所得稅結算申報，被告初查以其漏報取自中科院之薪資所得計二○二、七
一○元，乃核定補徵稅額一○、七四六元。原告不服，以系爭所得係研究補助費，且
係依研究計畫專案給付，並非通案按職級按月給付者，參照財政部六十八年十一月三
十日台財稅第三八五○一號函釋，依行為時所得稅法第四條第八款規定，應屬免稅所
得云云。申經被告復查結果，以原告為中科院非軍職員工，八十年度領取自中科院薪
資中二○二、七一○元屬品位加給，為其所不爭，而中科院之預算雖分別依計畫編列
人事費支應員工之各項給與，然領受科技品位加給或技術津貼之非軍職人員，無論配
屬之單位或參與不同計畫，悉依該院所訂「科技人員品位加給支給標準表」、「技術
員薪給標準表」之等級，每月按級定額領取科技品位加給或技術津貼。且中科院聘僱
人員之約定事項亦載明薪給除實物代金及眷補費外，包括全部給與，業經被告所屬大
溪稽徵所赴中科院查閱資料瞭解無誤，並為中科院八十一年十一月三日八十一訓誠字
第一六八七三號函所明示，系爭品位加給自始即屬薪資所得，自應依法合併申報繳稅
，原核定並無不合，乃未准變更。原告猶不服，循序提起行政訴訟，主張：上開薪資
所得二○二、七一○元，無論係按職給付或按月給付，其性質均屬所得稅法第四條第
八款規定之研究補助費，應法應屬免稅所得，不得對之課徵所得稅，即系爭所得係依
研究計畫專案申請及依各員工參與程度分別計算發放，並非定額給付，於會計上採按
月給付僅屬權衡變通辦法，其性質符合財政部六十八年十一月三十日台財稅第三八五
○一號函釋，稽徵機關逐年至中科院查閱相關會計資料，亦對系爭所得未予扣繳一節
未予置理，中科院據以認定系爭研究補助費係屬免稅所得，應屬合法、適當，稽徵機
關於經過數年後始為應稅主張，有違信賴原則。況本件所得應依其本質審查，而非逕
依給付之方式認定；又中科院遲發扣繳憑單，被告怠於事實之認定，僅以扣繳憑單為
課稅之認定標準，有悖依法課稅原則，且於法律規定有疑義而以命令補充時，應自新
函令頒布之日生效，本案認定課稅標準既未明確，不宜追溯補徵系爭所得稅云云。經
查，行政法上所謂信賴保護原則，係指人民因相信既存之法秩序，而安排其生活或處
置其財產，則不能因嗣後法規之制定或修正，而使其遭受不能預見之損害，用以保護
人民之既得權益。本原則之適用，係在禁止新制定或修正法規有溯及既往之效力。本
件中科院之預算雖分別依計畫編列人事費支應其員工之各項給與，但實際上領受「品
位加給」或「技術津貼」之非軍職人員，無論配屬之單位參與不同計畫，均依該院所
訂「科技人員品位加給支給標準表」、「技術員薪給標準表」之等級，每月按級定額
領取科技品位加給或技術津貼。且該院與其聘僱人員之約定事項亦載明所指薪給，除
實物代金及眷補費外，包括全部給與，其非軍職人員所領受之科技品位加給或技術津
貼，核屬因提供勞務所取得之報酬，應無行為時所得稅法第四條第八款免納所得稅規
定之適用。況被告於八十二年間派員前往該中科院瞭解結果，其支付非軍職人員之科
技品位加給及技術津貼確係按月給付方式，復經中科院八十一年十一月三日（八一）
訓誠字第一六八七三號函致被告，說明該院各類薪資扣繳所得稅狀況：「以該院於年
度開始即訂有各項研究計畫，並按照研究計畫逐月實施。各項研究計畫除一般經費外
，為獎勵科技人員竭盡心智參與研發工作，另編列研發人員研究補助費及技術津貼。
為便利作業，研發人員研究補助費係採按月發放方式，再經由成本歸戶手續，回歸計
畫預算內（研究補助費採個案給付，必將增加人力及作業之負擔，不符經濟效益）」
等語。足見中科院給付非軍職員工之品位加給及技術津貼之所得，屬經常性研究補助
費給與，且依職級按月定額支給，為提供勞務所取得之報酬，依首揭規定，核非免稅
之薪資所得，被告依法發單補徵稅款，並未逾稅捐稽徵法第二十一條所定核課期間，
於法並無不合。而首揭所得稅法之規定一直未變更，僅解釋該稅法之行政院及財政部
之函釋變更，未及於法規之制定或修正，則上開函釋之變更應追溯至首開稅法頒布時
生效適用。至於軍事審判法將專任聘僱人員同現役軍人係規範軍事審查之範圍，與
能否免稅無關。原告主張，核無足採。本件原處分揆諸首揭規定，洵無違誤，一再訴
願決定，遞予維持，俱無不合。原告起訴意旨，難謂為有理由，應予駁回。
據上論結，本件原告之訴為無理由，爰依行政訴訟法第二十六條後段，判決如主文。
中    華    民    國     八十八      年      四      月      十五       日
                    行 政 法 院 第 二 庭
                                審 判 長 評  事      陳  石  獅
                                         評  事      徐  樹  海
                                         評  事      彭  鳳  至
                                         評  事      黃  合  文
                                         評  事      林  茂  權
右  正  本  證  明  與  原  本  無  異
                                         法院書記官  蘇  金  全
中    華    民    國     八十八      年      四      月      十六       日
